【裁判字號】    95,訴,549
【裁判日期】    950901
【裁判案由】    妨害自由等
【裁判全文】
臺灣臺北地方法院刑事判決               95年度訴字第549號
公  訴  人  臺灣臺北地方法院檢察署檢察官
被      告  丙○○
上列被告因妨害自由等案件，經檢察官提起公訴（九十五年度偵
字第四九五０號），本院判決如下：
    主  文
丙○○共同意圖為自己不法之所有，以恐嚇使人將本人之物交付
，處有期徒刑壹年。扣案之本票玖紙、借據、渡讓書各壹紙、數
位相機（含記憶卡）壹台、機車大鎖肆支、啞鈴貳只、安全帽壹
頂、西瓜刀及武士刀各貳支均沒收。
    事  實
一、丙○○因認其母與甲○○間有債務糾紛，其母行蹤不明，而
    心生不滿，竟與綽號「阿倫」、「阿翔」等四、五名真實姓
    名年籍不詳之成年男子，共同基於妨害自由、傷害人之身體
    及意圖為自己不法所有之犯意聯絡，於民國九十五年二月二
    十三日下午五時二十分許，前往臺北縣新店市○○○路九四
    號一樓甲○○與其前妻乙○○之住處，先由丙○○就其母與
    甲○○間之債務問題，質問甲○○及乙○○，並以：「我有
    證人可以指證你們要找黑道殺我，現在證人在我家，你們現
    在就去對質，否則就對你們的小孩及姪子不利」等加害生命
    、身體、自由之言語，恐嚇甲○○及乙○○，脅迫渠等前往
    丙○○住處，致渠等心生畏懼，丙○○進而夥同「阿倫」等
    人強押甲○○及乙○○進入乙○○所有之車號八Ｆ—五八八
    五號自用小客貨車，非法剝奪甲○○及乙○○之行動自由，
    將甲○○及乙○○載往臺北縣新店市○○街二九巷三弄九號
    一樓之丙○○住處。迨同日下午五時四十分許抵達該處後，
    丙○○即稱：「我現在找不到我媽媽，你們都不管我媽媽的
    事情和死活」等語，並恫以：「我就是要錢，我媽媽也失蹤
    了，只要我媽媽有事，就要對你們全家親戚報復」、「今天
    要把錢交出來，如果找不到滿意的數字，不能離開，我不會
    放過你們全家，我要對你們小孩不利，兒子就閹了，女兒的
    下體就用水泥封起來」等語，繼而由丙○○等人分持機車大
    鎖、安全帽、西瓜刀、武士刀及啞鈴等物，毆打甲○○，致
    甲○○受有鼻骨骨折、頭皮撕裂傷、左耳後三點五乘以三公
    分瘀傷、上背部三乘以三點五乘以五公分兩淡瘀傷及二乘以
    ０點五公分圓形瘀傷、下背三乘以三公分淡瘀傷、右側臀部
    八乘以六公分淡瘀傷、左手背七乘以七公分瘀傷、右膝三乘
    以三公分淡瘀傷及四乘以０點二公分圓形擦傷、左膝六乘以
    四公分淡瘀傷等傷害，進而由丙○○持其所有之數位相機強
    拍甲○○之全身裸照，恐嚇甲○○及乙○○交付財物，致渠
    等心生畏懼，而共同簽立借據ㄧ紙交與丙○○，載明渠等向
    丙○○借款新臺幣（下同）一千四百萬元等字樣，並由甲○○簽發面額各為二百萬元之本票七紙及面額各為ㄧ萬五千元
    之本票二紙交付丙○○，另由乙○○簽具渡讓書ㄧ紙與丙○○，載明願將上開車輛讓與丙○○等字樣，丙○○等人繼而
    於同日晚間十一、十二時許，強押甲○○及乙○○返回渠等
    住處，命乙○○交付其所有之身分證影本、全民健康保險卡
    正本、駕駛執照正本、上開車輛之行車執照影本及強制汽車
    責任保險證正本各一紙與丙○○，得手後，復挾持甲○○及
    乙○○返回上開丙○○住處。嗣乙○○應允儘速籌款，丙○○等人始於翌日凌晨二時許釋放甲○○及乙○○，乙○○隨
    即報警處理，為警於同年月二十七日下午七時四十五分許持
    本院核發之搜索票前往上開丙○○住處執行搜索，扣得前開
    本票九紙、借據、渡讓書、乙○○之身分證影本、全民健康
    保險卡正本、駕駛執照正本、上開車輛行車執照影本暨強制
    汽車責任保險證正本各一紙、丙○○所有之童軍繩三條、手
    銬ㄧ副、數位相機（含記憶卡）ㄧ台、機車大鎖四支、啞鈴
    二只、安全帽一頂、西瓜刀及武士刀各二支。
二、案經甲○○及乙○○訴由臺北縣政府警察局新店分局報請臺
    灣臺北地方法院檢察署檢察官偵查起訴。
    理  由
一、訊據被告丙○○固坦承其有於前揭時、地駕駛上開告訴人乙○○所有之車輛，搭載告訴人甲○○及乙○○前往其住處之
    事實，亦不否認甲○○在其住處遭人毆打成傷、其拍攝甲○○之裸照、持有甲○○及乙○○簽具之上開借據、本票、渡
    讓書暨乙○○個人及車輛相關證件等情，惟矢口否認有何傷
    害、妨害自由及恐嚇取財犯行，辯稱：伊母前遭甲○○及乙○○騙錢，目前行蹤不明；案發當日係甲○○及乙○○自願
    至伊住處商談伊母債務之事，伊並未強押及恐嚇甲○○與乙○○，甲○○之傷勢亦非伊所造成，而係甲○○之其餘債權
    人在伊住處毆打甲○○所致；至甲○○之裸照，係因其餘債
    權人毆打甲○○，伊為了打圓場，才提議拍攝裸照；本票、
    借據、渡讓書及乙○○之證件，亦係甲○○及乙○○自願簽
    具、提供，甲○○及乙○○稱裸照、本票、借據、渡讓書及
    證件，先由伊留置作為抵押，三日後渠等會來處理債務，取
    回該等物件云云。經查：
  (一)被告夥同「阿倫」等人在前揭時、地強押甲○○及乙○○前
    往被告住處，繼而由被告出言恐嚇甲○○及乙○○、被告等
    人分持機車大鎖、安全帽、啞鈴、西瓜刀及武士刀等物毆打
    甲○○，再由被告強拍甲○○裸照，使甲○○及乙○○心生
    畏懼，而簽立借據、本票、渡讓書及交付乙○○之身分證影
    本、全民健康保險卡正本、駕駛執照正本、車輛行車執照影
    本暨強制汽車責任保險證正本與被告等事實，迭據證人甲○○及乙○○於偵查及本院審理時指證綦詳（見偵卷第八九至
    九一頁、本院卷第六三至六八頁、第七０至七二頁），並有
    現場蒐證相片及自被告所有之數位相機翻拍之相片（含甲○○裸照）附卷可稽（見偵卷第六三至七一頁），暨甲○○簽
    發之本票九紙、甲○○及乙○○簽立之借據、乙○○出具之
    渡讓書及乙○○之身分證影本、全民健康保險卡正本、駕駛
    執照正本、上開車輛行車執照影本暨強制汽車責任保險證正
    本各一紙、被告所有之數位相機（含記憶卡）ㄧ台、機車大
    鎖四支、啞鈴二只、安全帽一頂、西瓜刀及武士刀各二支扣
    案可資佐證。而甲○○遭被告等人毆打，受有鼻骨骨折、頭
    皮撕裂傷、左耳後三點五乘以三公分瘀傷、上背部三乘以三
    點五乘以五公分兩淡瘀傷及二乘以０點五公分圓形瘀傷、下
    背三乘以三公分淡瘀傷、右側臀部八乘以六公分淡瘀傷、左
    手背七乘以七公分瘀傷、右膝三乘以三公分淡瘀傷及四乘以
    ０點二公分圓形擦傷、左膝六乘以四公分淡瘀傷等傷害，此
    亦有照片、臺北市立聯合醫院甲種診斷書及行政院國軍退除
    役官兵輔導委員會臺北榮民總醫院診斷證明書在卷可憑（見
    偵卷第五八至六０頁、第七０頁）。
  (二)被告雖辯稱：伊於案發當日前往甲○○及乙○○住處時，已
    有多位債權人在該處向甲○○及乙○○討債，渠等自願至伊
    住處商談渠等與伊母間之債務問題，而由甲○○將車鑰匙交
    給伊開車搭載甲○○及乙○○至伊住處，伊並未強押及恐嚇
    渠等二人云云。惟查，被告當日既係前往甲○○及乙○○住
    處商談被告之母債務問題，衡情甲○○及乙○○應無捨自己
    住處自願前往被告住處之可能，而甘冒遭被告限制行動自由
    之風險。參以甲○○及乙○○於當日下午五時四十分許抵達
    被告住處後，甲○○隨即遭人痛毆成傷，被告並拍攝甲○○
    之裸照，且被告於同日晚間十一、十二時許，復帶同甲○○
    及乙○○暫返渠等之住處拿取乙○○之證件後，竟又將甲○○及乙○○帶回其住處，遲至翌日凌晨二時許甲○○及乙○○始離開被告住處等情，亦為被告所不爭執，被告於本院審
    理時復自承：「（如果證人可以自由離開，你也沒有恐嚇強
    押他，為何證人會給你拍裸照抵押？）邏輯上不可能……」
    等語（見本院卷第六九頁），益證被告確係違反甲○○及乙○○意願，強行將渠等載往其住處，剝奪渠等之行動自由長
    達約九小時之久。所辯甲○○及乙○○係自願前往伊住處，
    伊並未強押及恐嚇渠等二人云云，並不足採。
  (三)被告於本院九十五年四月十三日訊問時復辯稱：甲○○及乙○○抵達伊住處不久，因伊住處大門未關，數名甲○○之債
    權人即進入伊住處動手毆打甲○○，之後伊向對方表示這是
    伊住處，對方就開口向伊借地方，他們就在伊住處客廳談，
    伊並未恐嚇及毆打甲○○，伊當時忙著勸架，他們ㄧ群人吵
    了ㄧ陣子，伊都在房間內，之後有人叫伊出去，伊才發現客
    廳有血跡云云（見本院卷第九頁反面），不僅顯與常理相違
    ，且與被告於本院九十五年二月二十八日訊問時所辯：「（
    你帶乙○○、甲○○進去你家後，還有誰進去你家？）還有
    兩群人進去我家。是他們自己衝進來的，我還有在前面攔，
    但我不知道他們是誰。我還去買喝的，我回來後就看到甲○○已經有被毆打……」云云互核不符（見本院聲羈卷第五頁
    ），顯見被告此部分所辯，亦難遽採。
  (四)被告於本院九十五年八月八日審理時又辯稱：「裸照部分當
    時是在我家，別的債主在打他，我為了打圓場，所以才提議
    拍裸照，不要打他」云云，核與其於本院九十五年四月十三
    日訊問及同年七月十八日審理時所辯：甲○○因無法提供抵
    押品給伊，才主動提議以拍攝裸照作為擔保，並承諾三日內
    會來處理債務云云顯有不符（見本院卷第ㄧ０頁、第六八至
    六九頁），所辯已難遽採，且裸照涉及個人隱私，衡情甲○○應無自願拍攝之可能，益徵被告確係違反甲○○之意願，
    迫使甲○○拍攝裸照至明。所辯甲○○自願拍攝云云，殊難
    採信。
  (五)至被告辯稱：本票、借據、渡讓書及乙○○之證件，係甲○○及乙○○自願簽具、提供，並表明由伊留置作為抵押，三
    日後渠等會來處理債務，取回該等物件云云。惟查，苟甲○○及乙○○簽具、提供該等物件與被告，確係出於自願，衡
    情應無遭被告等人強押至住處控制行動自由長達約九小時，
    甲○○並遭被告等人毆打及強拍裸照之可能。被告此部分所
    辯，亦不足採。綜上所述，本件事證明確，被告犯行洵堪認
    定，應予依法論科。
二、查被告行為後，刑法業於九十四年二月二日修正公布，九十
    五年七月一日起施行。按行為後法律有變更者，適用行為時
    之法律，但行為後之法律有利於行為人者，適用最有利於行
    為人之法律，修正後刑法第二條第一項定有明文。此條規定
    係規範行為後法律變更所生新舊法律比較適用之準據法，本
    身尚無新舊法比較之問題，於新法施行後，應一律適用新法
    第二條第一項之規定，為「從舊從輕」之比較。而本次法律
    變更，比較時應就罪刑有關之共犯、未遂犯、想像競合犯、
    牽連犯、連續犯、結合犯，以及累犯加重、自首減輕暨其他
    法定加減原因（如身分加減）與加減例等一切情形，綜其全
    部罪刑之結果而為比較（最高法院九十五年五月二十三日九
    十五年度第八次刑事庭會議決議參照）。經查：
  (一)刑法第二百七十七條第一項之普通傷害、第三百零二條之妨
    害自由及第三百四十六條第一項之恐嚇取財罪等規定，法定
    刑之罰金部分，依修正後刑法施行法第一條之一及修正後刑
    法第三十三條第五款將罰金刑定為「新臺幣一千元以上，以
    百元計算之」等規定計算，較諸被告行為時之刑罰法律，即
    罰金罰鍰提高標準條例第一條前段及修正前刑法第三十三條
    第五款所定之罰金刑最低額銀元一元等規定計算，則新法所
    得科處之罰金刑較高。比較修正前、後之刑罰法律，自以行
    為時即修正前之法律有利於被告。
  (二)刑法第五十五條關於牽連犯之規定業經刪除，則被告所犯各
    罪，應予分論併罰。比較新、舊法結果，適用被告行為時之
    法律即修正前刑法第五十五條牽連犯之規定，較有利於被告
    。至同條關於想像競合犯之規定，新法增列但書「不得科以
    較輕罪名所定最輕本刑以下之刑」，係科刑之限制，為法理
    之明文化，非屬法律之變更，自無新舊法比較之問題，併此
    敘明。
  (三)綜上法律修正前、後之比較，揆諸前揭最高法院決議及修正
    後刑法第二條第一項所定之「從舊從輕」原則，適用被告行
    為時即修正前之法律，對被告較為有利，自應適用修正前刑
    法及罰金罰鍰提高標準條例等相關規定。
三、再按刑法第三百零二條之妨害自由罪，原包括私行拘禁及以
    其他非法方法剝奪人之行動自由而言。所謂非法方法，當包
    括強暴脅迫等情事在內。本件被告為強押甲○○及乙○○至
    其住處，乃出言恐嚇稱：「我有證人可以指證你們要找黑道
    殺我，現在證人在我家，你們現在就去對質，否則就對你小
    孩及姪子不利」等語，自已包含於妨害甲○○及乙○○行動
    自由之同一犯意中，而不另論以刑法第三百零五條之恐嚇危
    害安全罪。再按刑法第三百零二條第一項及第三百零四條第
    一項之罪，其所保護之法益均為被害人之自由，而私行拘禁
    ，即不外以強暴、脅迫為手段，其罪質本屬相同，惟第三百
    零二條第一項之法定刑，既較第三百零四條第一項為重，則
    以私行拘禁之方法妨害人自由，縱其目的使人行無義務之事
    ，或妨害人行使權利，仍應逕依第三百零二條第一項論罪，
    並無適用第三百零四條第一項之餘地（最高法院二十九年度
    上字第三七五七號判例意旨參照）。查甲○○及乙○○遭被
    告等人強暴、脅迫而前往被告住處拍攝裸照、簽立本票、借
    據及渡讓書，雖合於刑法第三百零四條之強制罪，惟依前開
    說明，仍應論以刑法第三百零二條第一項之罪。核被告所為
    ，係犯行為時即修正前刑法第三百零二條第一項之妨害自由
    、第二百七十七條第一項之普通傷害及第三百四十六條第一
    項之恐嚇取財罪。被告與「阿倫」等人間，就前揭犯行有犯
    意聯絡及行為分擔，均為共同正犯。又被告以一行為，同時
    妨害二被害人之自由及對二被害人恐嚇取財，而觸犯二構成
    要件相同之罪名，為同種想像競合犯，依同法第五十五條規
    定，應從一妨害自由罪論處。其所犯上開三罪間有方法結果
    之牽連關係，依同法第五十五條之規定，應從一重之恐嚇取
    財罪論處。爰審酌被告因認其母與甲○○間有債務糾紛，其
    母行蹤不明，即萌生歹念，採取不法手段，妨害甲○○及乙○○之自由長達約九小時，其間復出言恐嚇甲○○及乙○○
    ，對甲○○之身體施以暴力，危害甲○○及乙○○之人身安
    全、自由及財產，犯後猶飾詞卸責，否認犯行，不思悔悟等
    一切情狀，量處如主文所示之刑。扣案之本票九紙、借據及
    渡讓書各一紙，均係被告所有、因犯罪所得之物，爰依同法
    第三十八條第ㄧ項第三款規定宣告沒收；數位相機（含記憶
    卡）ㄧ台、機車大鎖四支、啞鈴二只、安全帽一頂、西瓜刀
    及武士刀各二支，亦係被告所有、供犯罪所用之物，爰依同
    項第二款規定宣告沒收；至童軍繩三條及手銬ㄧ副，雖係被
    告所有，惟無證據證明係供其犯罪所用或犯罪預備之物，乙○○之身分證影本、全民健康保險卡正本、駕駛執照正本、
    上開車輛行車執照影本暨強制汽車責任保險證正本各一紙，
    又非被告所有，爰均不為沒收之諭知，附此敘明。
四、公訴意旨另以：被告明知武士刀屬管制刀械，仍於不詳時、
    地以不詳方式取得武士刀二支，而無故非法持有之，並將之
    藏置於其上開住處，因認被告此部分所為涉犯槍砲彈藥刀械
    管制條例第十四條第三項之未經許可持有刀械罪嫌云云。然
    查該等武士刀經臺北縣政府警察局鑑驗結果，認均非屬槍砲
    彈藥刀械管制條例所列管之刀械（未開鋒），此有該局九十
    五年四月三日北縣警保字第０九五００四一五九０號函暨所
    附鑑驗照片在卷可憑（見本院卷第二九至三０頁），此外，
    復查無其他積極證據足證被告有違反槍砲彈藥刀械管制條例
    之犯行，自不得逕以未經許可持有刀械罪相繩。本件不能證
    明被告犯此部分罪行，惟公訴意旨認此部分與本案起訴經論
    罪部分，有牽連犯之裁判上一罪關係，爰不另為無罪之諭知
    ，附此敘明。
據上論斷，應依刑事訴訟法第二百九十九條第一項前段，刑法第
二條第一項前段、修正前刑法第二十八條、第二百七十七條第一
項、第三百零二條第一項、第三百四十六條第一項、第五十五條
、第三十八條第一項第二款、第三款，罰金罰鍰提高標準條例第
ㄧ條前段，判決如主文。
本案經檢察官黃謀信到庭執行職務
中    華    民    國    95    年    9     月    1     日
                  刑事第八庭審判長法  官  陳德民
                                  法  官  唐于智
                                  法  官  陳芃宇
以上正本證明與原本無異。
如不服本判決，應於判決送達後10日內，向本院提出上訴狀。
                                  書記官  周小玲
中    華    民    國    95    年    9     月    11    日
附錄本案論罪科刑法條全文：
中華民國刑法第277條
（普通傷害罪）
傷害人之身體或健康者，處3年以下有期徒刑、拘役或1千元以下
罰金。
犯前項之罪因而致人於死者，處無期徒刑或7年以上有期徒刑；
致重傷者，處3年以上10年以下有期徒刑。
中華民國刑法第302條
（剝奪他人行動自由罪）
私行拘禁或以其他非法方法，剝奪人之行動自由者，處5年以下
有期徒刑、拘役或3百元以下罰金。
因而致人於死者，處無期徒刑或7年以上有期徒刑，致重傷者，
處3 年以上十年以下有期徒刑。
第 1 項之未遂犯罰之。
中華民國刑法第346條
意圖為自己或第三人不法之所有，以恐嚇使人將本人或第三人之
物交付者，處6月以上5年以下有期徒刑，得併科1千元以下罰金
。
以前項方法得財產上不法之利益，或使第三人得之者，亦同。
前二項之未遂犯罰之。


司法院資訊處製作；財團法人民間司法改革基金會備份。
